【裁判字號】    95,訴,575
【裁判日期】    950428
【裁判案由】    重利
【裁判全文】
臺灣臺中地方法院刑事判決               95年度訴字第575號
公  訴  人  臺灣臺中地方法院檢察署檢察官
被      告  丙○○
上列被告因重利案件，經檢察官提起公訴（九十四年度偵字第二
０六八三號），被告於準備程序中就被訴事實為有罪之陳述，本
院合議庭裁定由受命法官獨任進行簡式審判程序，判決如下：
    主  文
丙○○以乘他人急迫，貸以金錢，而取得與原本顯不相當之重利
為常業，處有期徒刑肆月，如易科罰金，以參佰元折算壹日。
扣案之客戶訪談資料表、機車買賣合約讓渡書、委託切結書、機
車過戶登記申請單、租車契約書、切結書各貳張、聯信機車租賃
行名片、營利事業登記證影本各壹張及自由時報廣告影本壹紙，
均沒收。
    犯罪事實
一、丙○○基於以乘他人急迫貸以金錢而取得與原本顯不相當之
    重利為常業之犯意，自民國九十三年三月起，在台中市○區
    ○○街四一五號一樓經營「聯信機車租賃行」，以經營機車
    買賣或租賃為掩飾，假藉機車買賣或租賃之名，實際從事放
    貸金錢牟取不法重利之行為，並在自由時報刊登內容為：「
    聯信機車借款，政府合法立案經營（分期車可借），小錢不
    求人，免留車，馬上放款，非錢莊，00000000，中市○○街
    四一五號（三民西路口）」之廣告，招徠陷於急迫之際，需
    款週轉之不特定人與其聯絡，辦理貸款之事宜。其借貸方式
    為：丙○○以借款客戶之機車價值評估借貸額度後，要求借
    款之客戶書立機車買賣合約讓渡書、委託切結書、機車過戶
    申請登記單，將其原有之機車出售予車行，丙○○再假藉給
    付機車買賣價金之名義，而交付實為借款之金額予客戶，同
    時客戶並須留存其機車行照、機車保險卡及身分證影本等供
    擔保，並於借款同時簽立租車契約書、切結書、本票，供為
    租賃該機車假象之憑據，使客戶得繼續使用原有之機車，而
    以此種「先售後租」之機車買賣、租賃名義，行借貸金錢之
    實，其利息之計算方式則係以每十日為一期，每借款新台幣
    （下同）一萬元利息約為一千五百元，換算週年利率為540
    ﹪，借款之初並均預扣第一期之利息，而取得與原本顯不相
    當之重利，並恃以為業。前後計有戊○○、乙○○、丁○○
    等人，因陷於急迫情形，而於附表所示之時間，貸借如附表
    所示之金錢並繳付利息。嗣戊○○因負擔高額利息，行竊他
    人財物時為警查獲，員警乃於九十四年十二月十九日下午四
    時五十分許，持臺灣臺中地方法院核發之搜索票前往丙○○
    上址進行搜索，查獲謝月雲正向丙○○洽辦借貸之事，並扣
    得丙○○持有之乙○○、丁○○之客戶訪談資料表、機車買
    賣合約讓渡書、委託切結書、機車過戶登記申請單、租車契
    約書、本票、切結書，及人丁○○所有之NNV-982號機車行
    照、國民身分證影本、NNV-982號機車保險卡、NNV-982號機
    車查詢單、聯信機車租賃行名片、營利事業登記證影本各一
    張及自由時報廣告影本一份等物，而循線查悉上情。
二、案經台中縣警察局霧峰分局報請臺灣臺中地方法院檢察署檢
    察官偵查起訴。
    理    由
一、上揭事實，業據被告丙○○於本院簡式審判程序審理時坦承
    不諱，核與被害人戊○○、丁○○於警詢時；被害人乙○○
    於警詢及本院審理時指述情節相符，並有扣案之被害人乙○○、丁○○二人之客戶訪談資料表、機車買賣合約讓渡書、
    委託切結書、機車過戶登記申請單、租車契約書、本票、切
    結書，被害人丁○○所有之NNV-982號機車行照、國民身分
    證影本、NNV-982號機車保險卡、NNV-982號機車查詢單，聯
    信機車租賃行名片、營利事業登記證影本各一張及自由時報
    廣告影本一張可資佐證，復有台中縣警察局霧峰分局搜索、
    扣押筆錄、扣押物品目錄表、贓物認領保管單等在卷可稽，
    本件事證已經明確，被告犯行洵堪認定。
二、按，刑法上之普通重利罪與常業重利罪，除有無恃以維生之
    別外，前者以行為人乘他人輕率、急迫、無經驗、貸與金錢
    或其他物品，取得與原本顯不相當之重利為要件，後者以行
    為人明知社會上有因輕率、急迫、無經驗而舉債之人，預設
    苛刻重利之條件，一俟不特定之人告貸，即藉以牟利營生足
    以當之，在一般情形，前者先有特定之被害人，且有可乘之
    機，後者先無特定之人，而係以概括的對不特定人為之，即
    得以一般之人為對象而成立，最高法院八十四年度台上字第
    五０二七號判決意旨可資參照。查本件被告既以在報紙上刊
    登廣告以招攬他人向其辦理貸款事宜，已如前述，則被告所
    為之重利行為顯係對不特定人為之，而被告亦藉以為賺錢營
    生，參照上開說明，被告之重利行為已合於常業之要件。核
    被告丙○○所為，係犯刑法第三百四十五條之常業重利罪。
    爰審酌被告犯罪之動機、目的、本件犯罪之手段，暨其犯行
    期間之長短、貸與被害人之數量，及被告犯後坦承犯行、表
    示悔意之態度，且已與被害人乙○○達成和解，賠償其損失
    等一切情狀，量處如主文所示之刑，並諭知易科罰金之折算
    標準。
三、本件扣案之客戶訪談資料表、機車買賣合約讓渡書、委託切
    結書、機車過戶登記申請單、租車契約書、切結書各二張、
    聯信機車租賃行名片、營利事業登記證影本各一張及自由時
    報廣告影本一紙，均為被告丙○○所有，供犯罪所用之物，
    應依刑法第三十八條第一項第二款之規定予以宣告沒收。
四、至於扣案被告所持有之被害人乙○○、丁○○簽發之本票二
    紙，固係被告於經營此常業重利犯罪時被害人於貸款時所簽
    發並交付被告者；然查重利罪之被害人非不必交付利息，仍
    應交付法定限制內之利息，是上開本票中被告貸予被害人乙○○、丁○○之本金部分，並非犯罪所得；其超過本金之部
    分，有一部分係法定限制內之利息、有一部分則為法定限制
    外之重利，則限制外之重利固係被告因犯罪所得之物，然限
    制內之利息即非犯罪所得；且因本票之所載之金額無從分辨
    何者是本金、何者是法定限制內之利息、何者為法定限制外
    之重利，自不能全部均視為犯罪所得。而刑法第三十八條第
    一項第三款所謂因犯罪所得之物，係指該物全部係犯罪所得
    而言，如非全部而僅係不能分割之其中一部係犯罪所得，自
    不得視為全部犯罪所得予以沒收，是扣案之上開本票二紙，
    爰不為沒收之宣告，附此敘明。
據上論斷，應依刑事訴訟法第二百七十三條之一第一項、第二百
九十九條第一項前段，刑法第三百四十五條、第四十一條第一項
前段、第三十八條第一項第二款，罰金罰鍰提高標準條例第一條
前段、第二條，判決如主文。
本案經檢察官甲○○到庭執行職務。
中    華    民    國    95    年     4    月    28    日
                  刑事第一庭    法  官  曾佩琦
上正本證明與原本無異。
如不服本判決，應於送達後十日內向本院提出上訴狀（須附繕本
），上訴於台灣高等法院台中分院。
                                書記官  賴淵瀛
中    華    民    國    95    年     4    月    28    日
附錄本案論罪科刑法條：
【刑法第三百四十四條】
  乘他人急迫、輕率或無經驗貸以金錢或其他物品，而取得與原
  本顯不相當之重利者，處一年以下有期徒刑、拘役或科或併科
  一千元以下罰金。
【第三百四十五條】
  以犯前條之罪為常業者，處五年以下有期徒刑，得併科三千元
  以下罰金。
附表：
編號  借款人  借款日期  借貸金額 實際取得款項  利息
１、  戊○○  94.08.00  00000元  12750元       2250元
２、  韋之盛  94.11.00  00000元  10200元       1800元
３、  丁○○  94.12.00  00000元  12750元       2250元


司法院資訊處製作；財團法人民間司法改革基金會備份。
